最高法院刑事判決　　　　　　九十四年度台上字第七一四五號
　　上　訴　人　甲○○
　　　　　　　　　　　　號3樓.
　　　　　　　　　　　　號
　　選任辯護人　林金鈴　律師
上列上訴人因偽造文書案件，不服台灣高等法院中華民國九十二
年五月六日第二審判決（九十二年度上訴字第二八號，起訴案號
：台灣板橋地方法院檢察署九十年度偵字第一三四六三號「原判
決誤載為一三四六二號」），提起上訴，本院判決如下：
    主  文
原判決撤銷，發回台灣高等法院。
    理  由
本件原判決認定上訴人甲○○係鑅錩企業有限公司（下稱鑅錩公
司）股東及業務經理，為該公司實際負責人之一，掌控鑅錩公司
業務及財務相關事項。於民國八十四年間，鑅錩公司因資金調度
需要，擬將其於八十三年間向台北區中小企業銀行（後改名為台
北國際商業銀行，下稱台北企銀）思源分行融資貸款金額新台幣
（下同）一千萬元，增加額度至二千萬元，惟依該行規定，鑅錩
公司原來借款保證人張琮、甲○○、陳張幼、周根法、田希禮、
王金鳳（後改名王心瑀，下仍稱王金鳳）需就提高後之二千萬元
額度另行簽立保證書；嗣原保證人除王金鳳外，其餘均於八十四
年七月二十五日至台北企銀思源分行，另就二千萬元貸款額度簽
立保證書，並完成對保手續。詎上訴人經張琮告知後，明知王金
鳳拒絕為鑅錩公司提高後之貸款額度保證，竟為求完成上揭銀行
對保手續，乃利用銀行承辦人林嘉慧（經第一審判決無罪，檢察
官未上訴而確定）不認識王金鳳之機會，於八十四年十月十八日
銀行對外營業時間內，與某不詳姓名之成年女子，共同基於犯意
之聯絡，由上訴人偕同該成年女子，共持委請不知情之某成年刻
印者偽刻之「王金鳳」印章一枚及王金鳳國民身分證，至台北企
銀思源分行，推由該名成年女子冒稱王金鳳本人，並將偽刻之「
王金鳳」印章及國民身分證，交予負責對保之台北企銀思源分行
行員林嘉慧，利用林女不認識王金鳳及未確實核對該銀行留存之
王金鳳印鑑章，誤認係王金鳳本人前來對保之機會，由林嘉慧於
不知情之情況下，代為蓋用印章，而偽造「王金鳳」印文各一枚
，於前述保證書對保欄及連帶保證人欄，並由該冒稱「王金鳳」
者，在保證書對保欄及連帶保證人欄分別偽簽「王金鳳」署押各
一枚，表示王金鳳就債務人鑅錩公司於現在及將來對該行所負之
借款、合會金、票據、保證、損害賠償及其他一切債務以二千萬
元為限，願與債務人鑅錩公司連帶負全部給付責任，而偽造該部
分保證書，並交予台北企銀思源分行收執作為憑據，足生損害於
該銀行對貸款擔保償債能力之評估及王金鳳本人之權益等情。因
將第一審科刑判決撤銷，改判仍論處上訴人共同行使偽造私文書
，足以生損害於他人罪刑（處有期徒刑六月，如易科罰金，以三
百元折算一日），固非無見。
惟查：（一）有罪之判決書，對被告有利之證據不採納者，應說
明其理由，為刑事訴訟法第三百十條第二款所明定。故有罪判決
書對於被告有利之證據，如不加採納，必須說明其不予採納之理
由，否則即難謂無判決不備理由之違誤。證人林嘉慧於原審證稱
：「（問：八十四年十月十八日王金鳳對保手續你辦嗎﹖）是的
」、「（問：當時王金鳳本人有去嗎﹖）有」、「我都以身分證
來對保，地址我是以身分證背面戶籍地來寫，王金鳳的長相我不
記得了，當時我是第一次和他見面，我不至於把王金鳳與甲○○
搞錯了，因為甲○○來銀行辦過手續，我記得她的長相，來自稱
王金鳳的人與身分證上的人應該是一樣的」（見原審卷第一三六
頁）；如若無誤，似意指林嘉慧於八十四年十月十八日辦理前揭
借款連帶保證人對保手續時，曾詳細核對保證人王金鳳之國民身
分證，並確認赴台北企銀思源分行對保者，與王金鳳國民身分證
所載相同。則林嘉慧前開證言，既足以推翻原判決認定上訴人係
委請一不詳姓名女子冒稱王金鳳同往對保之事實，自屬有利於上
訴人之證據，原判決未說明不予採納之理由，有理由不備之違法
。（二）有罪判決書所記載之犯罪事實，為論罪科刑適用法律之
基礎，故凡於適用法律有關之重要事項，必須詳加認定，明確記
載，然後於理由內敘明犯罪事實所憑之證據及認定之理由，始足
為適用法律之依據。若事實未有此記載，而理由加以說明，為理
由失其依據；如事實有此記載，理由未予說明，則為理由不備，
按諸刑事訴訟法第三百七十九條第十四款規定，其判決當然為違
背法令。上引原判決事實認定，如若無誤，王金鳳辦理上開借款
保證手續時，除應持交原留存於台北企銀思源分行之印鑑章俾供
核對外，尚須持交國民身分證，以證明保證人王金鳳之確實身分
。惟理由內就憑何證據認定上訴人已取得王金鳳之國民身分證及
該冒稱王金鳳者於對保時確曾提出王金鳳之國民身分證供驗等情
，未為任何說明，自屬理由不備。（三）刑事訴訟法第四十二
條第一項規定：「勘驗，應製作勘驗筆錄，記載實施之年、月、
日及時間、處所並其他必要之事項」，即法院實施勘驗，應作成
勘驗筆錄或驗斷書。依原判決於理由說明，係以台北企銀八十四
年七月二十五日保證書內，王金鳳於同年十月十八日之簽名，與
上訴人在偵查中先後二次所寫之「王金鳳」三字，以肉眼比對結
果，其字形及筆勢均不相同，而為上開王金鳳署押應係上訴人委
請某不詳姓名女子偽簽之認定（見原判決第十四頁第九行至第十
三行）。惟該二筆跡之筆勢、字形究竟有何不同，原判決並未具
體指明；再依原審審判筆錄之記載，其復未就前揭肉眼比對過程
及其結果，依法製作勘驗筆錄，此部分採證法則之運用，自有違
誤。（四）有罪之判決書，應記載認定犯罪事實所憑之證據及其
認定之理由，刑事訴訟法第三百十條第一款定有明文，而認定事
實所憑之證據，須確實存在，倘判決書內所記載之證據，與卷內
筆錄或證物之內容不相適合，則其判決之根據，實際上並不存在
，自屬採證違法。原判決於理由說明：「台北企銀思源分行於辦
理鑅錩公司本件增加融資額度貸款作業手續時，於就王金鳳對保
前之八十四年七月二十八日即撥下二百萬元融資供該公司使用，
此業據上訴人供承在卷，核與林嘉慧之證述內容相符，此完全違
反銀行作業常規，想必是上訴人利用與吳政龍之密切關係，透由
關說之方式，才能享此特權」；又謂：「證人張琮於八十五年六
月三十日致王金鳳親筆信內記載：『信用貸款（北企思源分行）
及保證都是她託同學吳正（政）龍關說承辦，她偷刻王金鳳印章
及代為簽名辦妥。當時我不肯，但她一意孤行，這點可以核對印
章真偽及簽名筆跡，可以證實，當時我因與她合夥經營鑅錩企業
公司，財務受她控制，不敢聲張，查明為證』……尚非無據」。
惟原判決事實認定：「鑅錩公司因資金調度需要，擬將其於八十
三年間向台北企銀思源分行融資貸款金額一千萬元，增加額度至
二千萬元」，如若無誤，顯意指鑅錩公司於台北企銀思源分行原
即有一千萬元之融資貸款額度；而依台北國際商業銀行（更名前
為台北企銀）思源分行九十年五月十四日（九０）北商銀思字第
一五五號函所載，鑅錩公司於八十四年間向該分行貸款總金額合
計不過五百八十萬元（含八十四年七月二十八日核撥之二百萬元
，見偵緝一五六七號卷第一０一頁）。則該公司八十四年度總貸
款金額既仍在原融資額度內，在原融資貸款契約仍屬有效之情況
下，可否認定台北企銀於八十四年七月二十八日核撥融資二百萬
元必係透過吳政龍關說使然﹖原判決上開理由說明，與上引卷內
證據資料之內容是否合﹖均仍待調查釐清。以上，或係上訴意
旨所指摘，或屬本院得依職權調查之事項，應認原判決有撤銷發
回更審之原因。
據上論結，應依刑事訴訟法第三百九十七條、第四百零一條，判
決如主文。
中　　華　　民　　國　九十四　年　 十二　 月　二十二　日
                      最高法院刑事第十二庭
                          審判長法官  林　永　茂
                                法官  洪　文　章
                                法官  蘇　振　堂
                                法官  蕭　仰　歸
                                法官  林　茂　雄
      本件正本證明與原本無異
                                      書  記  官
中　　華　　民　　國　九十四　年　 十二　 月　二十九　日
                                                      J
